臺灣高雄地方法院刑事判決　　　　　　　96年度易字第2869號
公　訴　人　臺灣高雄地方法院檢察署檢察官
被　　　告　丁○○
選任辯護人　沈志純律師
上列被告因重利案件，經檢察官提起公訴（96年度偵字第13305
號），本院判決如下：
    主  文
丁○○無罪。
    理  由
一、公訴意旨略以：被告丁○○知悉告訴人甲○○急迫用錢，竟
    基於重利之犯意，分別於民國94年8 月17、18、22日，在高
    雄市○鎮區○○路420 號之住處，陸續貸予告訴人甲○○新
    臺幣（下同）10萬元、10萬元、5 萬元，共計25萬元，約定
    每借款10萬元，以10日為1 期，需償還利息約1 萬元，月息
    約30分，並先預扣1 萬元之利息，相當於年利率360%與原本
    顯不相當之重利；告訴人並當場簽發面額20萬、20萬元、10
    萬元本票3 張作為擔保，嗣因告訴人無法清償該債務，又陸
    續簽發本票3 張，前後共6 張本票，金額計為179 萬元；且
    於96年1 月3 日，匯款1 筆10萬元至華南商業銀行（下稱華
    南銀行、帳號：000000000000、戶名：蔡騏宇）之帳戶內予
    被告，並已陸續清償100 萬元；復於96年1 月9 日，被告及
    告訴人2 人在高雄縣鳳山市○○路91號被告所經營之店內，
    簽立切結書1 紙，以資證明尚餘179 萬元之債務未清償，被
    告藉此取得與原本顯不相當之重利。因認被告係犯刑法第34
    4 條之重利罪嫌云云。
二、按犯罪事實應依證據認定之，無證據不得認定犯罪事實；又
    不能證明被告犯罪者，應諭知無罪之判決，刑事訴訟法第15
    4 條第2 項、第301 條第1 項定有明文。而犯罪事實之認定
    ，應憑真實之證據，倘證據是否真實尚欠明確，自難以擬制
    推測之方法，為其判斷之基礎；認定犯罪事實所憑之證據雖
    不以直接證據為限，間接證據亦包括在內，然而無論直接證
    據或間接證據，其為訴訟上之證明，須於通常一般之人均不
    致有所懷疑，而得確信其為真實之程度者，始得據為有罪之
    認定，倘其證明尚未達到此一程，而有合理之懷疑存在而無
    從使事實審法院得有罪之確信時，即應由法院為諭知被告無
    罪之判決（最高法院53年臺上字第656 號、76年臺上字第49
    86號判例意旨參照）。又按被害人與一般證人不同，其與被
    告處於相反之立場，其陳述之目的，在使被告受刑事訴追處
    罰，內容未必完全真實，證明力自較一般證人之陳述薄弱。
    故被害人縱立於證人地位而為指證及陳述，且其指證、陳述
    無瑕疵可指，仍不得作為有罪判決之唯一證據，應調查其他
    證據以察其是否與事實相符，亦即仍須有補強證據以擔保其
    指證、陳述之真實性，始得採為斷罪之依據（最高法院94年
    度臺上字第3326號判決參照）。
三、公訴意旨認被告涉犯本件重利罪嫌，無非係以：證人即告訴
    人甲○○之證詞、其所簽發之本票6 張及其匯款10萬元於被
    告之子蔡騏宇所存之華南銀行存款憑條為其論據。惟訊據被
    告固坦承持有上開告訴人所簽發之上開6 張本票，且告訴人
    確曾匯款10萬元至上揭其子蔡騏宇之華南銀行帳戶，但堅決
    否認有何重利犯行，辯稱：告訴人係向綽號「義哥」之成年
    男子借款，並由其擔任保證人，嗣因告訴人未能清償，乃由
    其向友人乙○○借款35萬，並由自己帳戶領出現金49萬元，
    替告訴人向「義哥」代償80餘萬元後，始取回上開6 張本票
    等語。經查：
（一）告訴人甲○○雖指訴：於上揭時地，被告陸續貸予其10萬
      元、10萬元、5 萬元，共計25萬元，約定每10萬元，以10
      日為1 期，利息1 萬元，其並當場簽發面額20萬、20萬元
      、10萬元本票3 張作為擔保，嗣因只清償2 期利息就無力
      清償，以致本利循環計算，債務不斷累增，才又簽發本票
      3 張，前後共簽發6 張本票，金額合計為179 萬元；且於
      96 年1月3 日，匯款1 筆10萬元至上開華南銀行之帳戶內
      予被告，並業已陸續清償100 萬元云云，惟查，告訴人對
      於上開其所指訴之事實，僅能提出上開6 張本票及匯款10
      萬元存款憑條以供調查，然觀之上開本票6 張均係無記名
      本票，均未載明受款人，又告訴人陳明並無其他證據得以
      證明上開本票係由其交予被告之事實（見本院卷第76頁）
      ，則考量無記名本票之流通性及無因性，持票人取得無記
      名本票之原因本係多端，是尚難僅因被告持有上開6 張本
      票，即得遽認被告有貸與告訴人後，為收受重利而要求告
      訴人簽發上開本票予被告之事實。再查，上開存款憑條固
      足以證明告訴人曾於96年1 月3 日匯款10萬元於上開被告
      之子蔡騏宇之華南銀行帳戶乙節，惟被告堅決否認係因告
      訴人為交付本件重利債務所為之匯款，是考量當事人間匯
      款之原因不一而足，且告訴人與被告間尚有其他未計息之
      借貸關係之事實，亦為告訴人甲○○證陳在卷（見本院卷
      第75頁），則上開匯款之目的是否確係如告訴人所稱係其
      為清償本件高額本利債務，要非無疑，自難據此逕以推認
      被告有本件犯行。是上開6 張本票及匯款10萬元存款憑條
      ，顯均難補強上開告訴人之證言。此外，公訴人就被告何
      時地借貸告訴人金錢？被告如何收取利息？何時地收取利
      息？公訴人均係未能舉證以補強告訴人之指訴，揆諸上揭
      判決及說明，自不能逕以上開告訴人之單一指訴，而為不
      利於被告之判斷。況告訴人亦自承其與被告間尚有10萬元
      未計息之借貸關係，則倘被告確有藉借貸告訴人以收取重
      利之犯意，衡之告訴人指訴被告僅借貸25萬元即要求告訴
      人清償1 佰多萬元之情形，被告豈有可能借貸告訴人10萬
      元而無要求任何利息借之可能；再者，告訴人尚陳稱：其
      業已陸續清償被告100 萬元，除其中1 次有上開存款憑條
      可證外，其他90萬元部分均係交付現金而無收據，且該部
      分分成15次至18次清償予被告云云（見本院卷第76、77頁
      ），惟告訴人既有以銀行匯款方式清償債務之前例，則佔
      清償額9 成之90萬元部分，何以全捨棄便於舉證之銀行匯
      款方式而改以交付現金之方式清償，且在多達15次至18次
      之交付現金過程中，又何以未有任何證人可資佐證，凡此
      種種，均與常情相違；是告訴人指訴之可信性，亦非無疑
      。是綜上，自難僅以告訴人之指訴而遽入被告於罪。
（二）又被告辯稱：告訴人係向綽號「義哥」之成年男子借款，
      並由其擔任保證人，嗣因告訴人未能清償，乃由其向友人
      乙○○借款35萬，並由自己帳戶領出現金49萬元，替告訴
      人向「義哥」代償80餘萬元後，取回上開6 張本票等語。
      經查，被告曾於96年2 月16日，在位於高雄縣鳳山市○○
      路91號之被告住處，向其友人乙○○借貸35萬元，並另外
      取出一筆錢，一併交予年籍姓名不詳之男子3 人，嗣後其
      中1 名男子交予被告票據數紙等情，業經證人即被告友人
      乙○○及被告鄰居丙○○於審判中證述明確在卷（本院卷
      第51頁以下、第58頁以下），並有被告簽名之96年2 月16
      日借據、被告臺灣銀行存款存摺影本1 紙附卷可稽；又證
      人丙○○另證謂：其於96年1 月9 日前往上開被告住處拜
      訪，當時被告、告訴人均在場，2 人有討論到告訴人向「
      阿義」借錢，並由被告保證之事，告訴人寫好了切結書後
      ，被告與告訴人一同邀請他擔任見證人等語（見本院卷第
      57 、58 、61頁）；核上開證人所述證言之情節，與被告
      辯稱之內容大致相符；且觀之卷附之切結書載明：「甲○○向義哥借179 萬，由丁○○保證，甲○○有開本票共
      179 萬，……甲○○（指印）丁○○（指印）見證人：丙○○」等文字，而告訴人亦自承該切結書係其於96年1 月
      9 日，在上開被告住處親筆所寫（見本院卷第72頁），衡
      之常情，應確有被告替告訴人向「義哥」代償債務之事實
      ，否則告訴人豈有書寫上開內容切結書，並請求丙○○在
      場見證之可能。再查，證人即曾同為被告與告訴人在全國
      不動產公司仲介企業行之同事白雋安亦於審理中證述：常
      有一些債權人來向告訴人要求清償債務，都是被告出面幫
      忙處理等語（見本院卷第66頁），可知被告於平時即有出
      面替告訴人處理債務之情事，益見被告辯稱：本件係被告
      替告訴人處理債務乙節，尚非虛妄之詞。是被告上開所辯
      ，非不可採信。
四、綜上所述，公訴人所舉之事證，除告訴人之指訴外，並無其
    他補強證據足以擔保告訴人指訴之真確性，自難僅憑告訴人
    片面之指述，遽認被告有何重利犯行，且被告所辯亦非不可
    採。是本件關於被告犯罪之證明，尚未達於通常一般之人均
    不致有所懷疑，而得確信其為真實之程度，尚無從為有罪之
    確信既無法證明被告涉犯刑法重利罪嫌。此外，復查無其他
    積極證據，足資證明被告犯有公訴人所指之犯行，是被告犯
    罪屬不能證明。從而，揆諸首揭規定說明，自應為被告無罪
    之諭知。
據上論斷，應依刑事訴訟法第301條第1項前段，判決如主文。
本案經檢察官劉慕珊到庭執行職務。
中　　華　　民　　國　　96　　年　　12　　月　　11　　日
                  刑事第四庭    審判長法　官  曾逸誠
                                      法　官  林俊寬
                                      法  官  王參和
以上正本證明與原本無異。
如不服本判決應於收受本判決後10日內向本院提出上訴書狀，並
應敘述具體理由，如未敘述上訴理由者，應於上訴期間屆滿後20
日內補提理由書狀於本院（均須按他造當事人之人數附繕本）「
切勿逕送上級法院」。
中　　華　　民　　國　　96　　年　　12　　月　　11　　日
　　　　　　　　　　　　　　　　　    書記官  陳惠玲
